【裁判字號】    88,訴,3063
【裁判日期】    890114
【裁判案由】    確認地上權不存在
【裁判全文】
臺灣臺北地方法院民事判決  八十八度訴字第三○六三號
    原      告  行政農業委員會院苗栗區農業改良場
    法定代理人  甲○○
    訴訟代理人  乙○○
                丙○○
                王昧爽律師
    被      告  丁○○○      住台北市○○街一０一巷十九號
    訴訟代理人  田松律師
右當事人間請求確認地上權不存在事件，本院判決如左：
    主    文
確認被告對於原告所管有坐落台北市○○區○○段二小段四六八號土地如附圖斜線部
分所示，面積五十四平方公尺土地之地上權不存在。
被告應將坐落台北市○○區○○段二小段四六八號土地上門牌號碼台北市○○區○○
街一０一巷十九號，如附圖斜線部分所示，面積五十四平方公尺之地上建物拆除，將
土地返還原告。
被告應給付原告新台幣拾壹萬陸仟元，及自民國八十八年八月一日起至清償日止，
按週年利率百分之五計算之利息，暨自民國八十八年八月一日起至返還土地日止，按
月給付原告新台幣伍仟陸佰肆拾柒元。
訴訟費用由被告負擔。
本判決第二項於原告以新台幣壹佰拾柒萬元為被告供擔保後，得假執行，但被告如
於假執行程序實施前以新台幣肆佰壹拾萬元為原告預供擔保後，得免為假執行。
本判決第三項於原告以新台幣壹拾壹萬元為被告供擔保後，得假執行，但被告如於假
執行程序實施前以新台幣拾壹萬陸仟元為原告預供擔保後，得免為假執行。
原告其餘假執行之聲請駁回。
    事    實
甲、原告方面：
  壹、聲明：除假執行部分外，如主文第一項所示。
  貳、陳述：
    一、坐落台北市○○區○○段二小段四六八地號土地（下稱系爭土地），為台灣
        省所有，原告為管理機關，被告未經土地所有權人及管理人同意，占用如附
        圖斜線所示面積五十四平方公尺部分，搭建違章建築即門牌號碼台北市○○
        區○○街一０一巷十九號之建物（下稱系爭房屋）居住，顯屬無權占有，又
        被告無權占有他人土地，可能獲致相當於租金之利益，原告本於土地管理人
        之地位，代為行使所有權人之權利，依據民法第七百六十七條之規定，請求
        拆屋還地，並依不當得利之法律關係，請求相當於五年租金之不當得利。
    二、被告以占有系爭土地之房屋，向古亭地政申請以時效取得地上權登記，經原
        告向古亭地政提出異議，古亭地政於八十八年五月十九日召集兩造開會調處
        ，無法達成協議，古亭地政遂於八十八年五月二十六日以北市古地一字第八
        八六００六七七九００號函，附調處結果通知書，通知原告，原告於八十八
        年五月廿七日收到該函，茲不服古亭地政所調處結果，於法定期間十五日內
        ，向法院提起訴訟。
    三、被告在系爭土地上之地上權不存在：
    （一）主張取得時效之第一要件，須為以行使地上權之意思而占有，若依其所由
          發生之事實之性質，無行使地上權之意思者，非有變更為以行使地上權之
          意思而占有之情事者，其取得時效，不能開始進行，故如主張以行使地權
          之意思而占有者，應負舉證責任。被告並未舉證證明其係以行使地上權之
          意思而占有系爭土地。
    （二）所謂行使地上權之意思，應是一種意思表示，必須由被告之外部行為，表
          現出占有系爭土地，是以行使地上權之意思而占有。被告於八十七年十二
          月九日始向古亭地政事務所申請地上權登記，應認於斯時起方以行使地上
          權之意思，占有系爭土地，其占用之時間，尚不足民法第七百六十九條或
          第七百七十條所規定之時效。
    （三）時效取得地上權，必須和平、善意並無過失者，本件被告當初搭蓋違章建
          物時，明知系爭土地是國有土地，已構成刑法上之竊占罪，與時效取得之
          要件不符。
    （四）被告於七十八年一月四日、同年三月十六日、八十年六月十日三次聯合其
          他違章建戶，委託訴外人陳淑玲、黃義清等人，向台灣省農林廳等單位陳
          情，要求以公告現值購買系爭土地，證明被告是以購買之意思而占有，並
          非以行使地上權之意思而占有系爭土地，自與取得地上權之構成要件不符
          。
    三、證據：提出地籍圖謄本、土地登記謄本、古亭地政事務所函及附件、不當得
        利計算表、土地複丈成果圖、被告陳情書、申請書、委託書、台灣省政府農
        林廳函、地價謄本各一件為證，並聲請本院勘驗現場、囑託地政機關測量。
乙、被告方面：
  壹、聲明：
    一、原告之訴及假執行之聲請均駁回。
    二、如受不利之判決，請准提供擔保免為假執行。
  貳、陳述：
    一、古亭地政事務所就系爭土地本諸行政法院上項七十二年五月十一日庭長評事
        聯席會議決議、土地登記規則、時效取得地上權登記審查要點等相關規定辦
        理本件被告申請以時效取得地上權登記，經審查並無不符予以公告，可資證
        明被告係以取得地上權之意思，二十年間和平繼續占有系爭土地，應予辦理
        地上權登記。
    二、被告之夫原任職軍中，有眷無舍，乃於五十六年間，傾一生積蓄並舉債而在
        駐防營舍旁之系爭土地上建築堅固耐用之房舍，最少可遮風避雨數十年。被
        告既未向原告借用系爭土地，又未向原告租用系爭土地，足證被告所發生之
        事實性質，顯有向土地所有人、左鄰右舍、甚或過往行人宣示行使地上權之
        意思。
    三、因一定事實狀態長期存在後，社會常信賴其與真實權利關係相符並本此狀態
        建立各種法律關係，為社會公益及法律安定，此乃時效取得制度所由設。權
        利長期不行使權利，無權利人則積極行使權利，則保護後者顯較符合兩造利
        益並符公平之旨。且完成取得時效之占有人，已取得所有權之期待權，此項
        取得權於占有人為登記之聲請後，應予保護。
    四、被告於七十八年間已具備時效取得地上權之要件，但縱然完成地上權之登記
        ，終非被告自己之所有土地，故乃向原告要求購買系爭土地，並非被告於五
        十六年占有之始，係以購買系爭土地意思而占有，被告既已具備時效取得地
        上權之形式要件與實質要件，應准予地上權登記。
    五、被告已因時效取得地上權，自屬有權占有，原告請求被告返還不當得利即無
        理由。
  、提出古亭地政事務所之公告、臺北市稅損稽徵處文山分處函、台北市政府工程
      受益費繳納通知書各一份為證。
丙、本院依職權向台北市古亭地政事務所調居被告申請地上權登記相關資料。
    理    由
一、原告起訴主張：
（一）系爭土地為台灣省所有，原告為管理機關，被告未經土地所有權人及管理人同
      意，占用如附圖斜線所示面積五十四平方公尺部分搭建系爭房屋居住，顯屬無
      權占有，爰依民法第七百六十七條及不當得利之法律關係，請求被告拆屋還地
      並給付相當於五年租金之不當得利。
（二）被告在系爭土地上之地上權不存在：被告並未舉證證明其係以行使地上權之意
      思而占有系爭土地，被告於八十七年十二月九日始向古亭地政事務所申請地上
      權登記，應認於斯時起方以行使地上權之意思，占有系爭土地，尚不足時效，
      又被告之夫當初搭蓋違章建物時，明知系爭土地是國有土地，被告並非善意，
      且被告曾聯合其他違章建戶向台灣省農林廳等單位陳情，要求以公告現值購買
      系爭土地，證明被告是以購買之意思而非以行使地上權之意思而占有系爭土地
      ，與時效取得地上權之要件不符等情。
二、被告則以：古亭地政事務所辦理本件被告申請以時效取得地上權登記，經審查並
    無不符予以公告，可資證明被告係以取得地上權之意思，二十年間和平繼續占有
    系爭土地，被告取住系爭房屋已三十餘年，並未向原告借用或租用系爭土地，足
    證被告所發生之事實性質，客觀上即有宣示行使地上權之意思。被告於七十八年
    間已具備時效取得地上權之要件，縱完成地上權之登記終非自己所有，乃向原告
    要求購買系爭土地，並非被告於五十六年占有之始，係以購買系爭土地意思而占
    有，被告既已具備時效取得地上權之形式要件與實質要件，應准予地上權登記，
    被告已因時效取得地上權，自屬有權占有，原告請求被告返還不當得利即無理由
    等語，資為抗辯。
三、原告主張台灣省苗栗區農業改良場自八十八年七月一日起，移撥行政院農業委員
    會即原告，系爭土地為台灣省所有，原告為管理機關，被告所有系爭建物占用系
    爭土地上如斜線所示部分，並於八十八年五月間以時效取得為由，向古亭地政事
    務所申請地上權設定登記，於公告期間，原告聲明異議，經古亭地政依職權裁處
    後，原告不服提起本件訴訟，業據提出行政院農業委員會（八八）農人字第八八
    ０八０三二六號函、地籍圖謄本、土地登記謄本、古亭地政事務所八十八年五月
    廿六日北市古地一字第八八六０六六八０００號函、函附之調處會議記錄、調處
    結果通知書為證，且為原告所不爭，復經本院勘驗現場，有勘驗筆錄及古亭地政
    事務所製作之複丈成果圖在卷可稽，堪認為真實。
四、按國有財產撥給各地國家機關使用者，名義上雖為國有，實際上即為使用機關行
    使所有人之權利，故對於是類財產，准由管領機關起訴，代國家主張所有權人權
    利，最高法院五十一年台上字第二六八０號判例可資參照。查原告為系爭土地之
    管領機關，則其自可代表國家提起本件訴訟。次按所有人對於無權占有或侵奪其
    所有物者，得請求返還之。對於妨害其所有權者，得請求除去之。有妨礙其所有
    權之虞者，得請求妨止之，民法第七百六十七條定有明文。系爭土地為國有土地
    ，原告為系爭土地之管理機關，對該土地原告自有權起訴代國家主張所有權人權
    利。系爭房屋占用如附圖斜線部分所示之系爭土地，此為兩造所不爭執，已如前
    所述。被告於八十八年八月十八日答辯狀雖辯稱系爭房屋為其夫於五十六年間所
    建，惟無證據證明，而於八十八年九月十三日勘驗現場時，被告則稱系爭房屋約
    五十七年間向人購買，而其提出之台北市稅捐稽徵處文山分處八十七年十二月十
    七日北市稽文山創字第八七九一一一０九００號函載稱房屋稅納稅義務人為被告
    丁○○○，依房屋稅法第三條、第四條規定，房屋稅課徵對象附著於土地之各種
    房屋及有關增加房屋使用價值建築物，納稅義務人原則上為房屋所有權人，被告
    既按期繳納房屋稅捐，應認被告確為系爭房屋之所有人而有處分權能。則本件原
    告請求被告拆屋還地及返還不當得利是否有理由，所應審究者為被告就如附圖所
    示斜線部分土地，是否可以時效取得地上權對原告抗辯其為有權占有？
五、又按當事人主張有利於己之事實者，就其事實有舉證之責任，民事訴訟法第二百
    七十七條亦定有明文。確認法律關係不存在之訴，如被告主張其法律關係存在時
    ，應由被告負舉證責任；又原告如僅否認被告於訴訟前所主張法律關係成立原因
    之事實，以求法律關係不成立之確認，應由被告就法律關係成立原因之事實，負
    舉證之責，最高法院著有四十二年台上字第一七０號、二十年上字第七０九號判
    例可資參照。第按以所有之意思，二十年間和平繼續占有他人未登記之不動產者
    ，得請求登記為所有人；以所有之意思，十年間和平繼續占有他人未登記之不動
    產，而其占有之始為善意並無過失者，得請求登記為所有人；又上揭規定於所有
    權以外財產權之取得準用之，民法第七百六十九條、第七百七十條、第七百七十
    二條定有明文，依上揭規定，以行使地上權之意思而占有不動產，為時效取得地
    上權之首項要件。第按占有人，推定其為以所有之意思，善意、和平及公然占有
    者，民法第九百四十四條第一項亦著有明文，以該條文之文義所示，以行使地上
    權之意思，並未在推定之列，因此，於本件主張時效取得地上權登記之被告，須
    就其具備時效取得地上權登記之要件，負舉證之責。
六、被告辯稱其夫其夫原任職軍中，有眷無舍，乃於五十六年間，在駐防營舍旁之系
    爭土地上建築堅固耐用之房舍，最少可遮風避雨數十年，繼稱系爭房屋係於五十
    七年間向人購買，不論被告如何取得系爭房屋之所有權，被告既未向原告借用系
    爭土地，又未向原告租用系爭土地，足證被告所發生之事實性質，客觀上顯有宣
    示行使地上權之意思云云。
（一）惟按行使地上權之意思係屬意思表示，所謂意思表示乃表意人將其內心期望發
      一定法律效果的意思，表示於外部之行為，因此被告是否以行使地上權之意思
      占有使用系爭土地，自須由被告外部之行為判斷客觀上足以推論其占有系爭土
      地係以行使地上權之意思，始足當之。而在他人土地上建築房屋使用土地，其
      原因多端，或係基於侵權行為之意思，或因不知他人土地誤為占有使用，或基
      於所有之意思，或租賃、使用借貸等意思為之，尚難以建有房屋之客觀事實，
      即足推定被告係以行使地上權之意思表占有系爭房屋，否則若如被告所言，在
      他人土地上建築房屋即可認定係以行使地上權之意思占有，則民法第七百七十
      二條、第七百七十條、第七百七十一條關於時效取得之要件，必須以「行使地
      上權之意思占有土地」，豈非虛設？次查，被告曾於七十八年一月四日、同年
      三月十六日、八十年六月十日聯合其他違章建戶向台灣省農林廳等單位陳情，
      要求以公告現值購買系爭地，有原告所提出申請書、委託書、陳情書、台灣省
      政府農林廳函在卷可憑，益證被告占有系爭土地，並非以行使地上權之意思為
      之；被告雖辯稱縱使取得地上權，亦無法取得土地所有權，所以申請購買系爭
      土地云云，惟意思表示者，為表意人將其內心之意思表示於外部，他人僅能由
      其行為外觀得知表意人內心之意思，且果如被告辯稱於七十八年間已取得地上
      權，於八十年間向台灣省價購系爭土地失敗，為何遲至於八十八年間始向古亭
      地政申請設定地上權登記，足證其上開所辯，尚難採信。再按依其所由發生之
      事實之性質，無行使地上權之意思者，非有變為以行使地上權之意思而占有之
      情事，其取得時效，不能開始進行。依被告之外部表現行為觀之，其應於八十
      八年間聲請地上權登記時，始有以行使地上權之意思，占有系爭土地。
（四）被告又辯稱其申請地上權登記，業經古亭地政審查符合要件，予以公告，已具
      備時效取得地上權登記之要件，不因原告之異議而有所不同云云。惟查，地政
      機關所為之審查，僅為行政上之審查，並未為事實之認定，且地政機關於所寄
      發之通知書上亦載明，如不服調處結果，可於收到通知後十五日向司法機關起
      訴，又依最高法院八十年第二次民事庭會議決議，亦認受訴法院應就占有人是
      否具備時效取得地上權之要件，為實體上裁判，而非具備地政機關審查之形式
      要件，即認係符合時效取得地上權之要件，並進而認定被告係有權占有系爭土
      地，因此被告前揭辯詞亦非可採。
（五）第按國有財產撥給各地國家機關使用者，名義上雖為國有，實際上即為使用機
      關行使所有人之權利，故對於是類財產，准由管領機關起訴，代國家主張所有
      權人之權利，最高法院著有五十一年台上字第二六八０號判例可資參照，本件
      原告為系爭土地之管理機關，代所有人臺灣省主張所有權人之權利，主張被告
      未具備時效取得地上權之要件，請求確認被告就系爭土地之地上權不存在，及
      訴請被告拆屋還地，為有理由，應予准許。
七、復按無法律上之原因而受利益，致他人受損害者，應返還其利益，民法第一百七
    十九條定有明文。無權占有他人房屋，可能獲得相當於租金之利益（最高法院六
    十一年台上字第一六九五號判例參照）。本件被告係無權占有系爭土地已如前述
    ，則其獲有相當於租金之不當得利，並致原告受有損害，堪可認定，原告自可請
    被告應給付相當於租金之不當得利。又依土地法第九十七條第一項之規定，城市
    地方之租金，以超過土地及其建築物申報總價額年息百分之十為限，而依土地法
    第一百零五條規定，上揭規定於租用基地建築房屋亦準用之，又土地法第九十七
    條第一項規定之土地價額係指法定地價而言，同法施行法第二十五條著有明文，
    而土地法第一百四十八條規定土地所有權人依土地法所申報之地價為法定地價，
    於平均地權條例施行區域，係指地政機關舉辦規定地價重新定地價時，土地所有
    權人在公告申報期間內自行申報之地價，如未於公告期間內申報地價者，以公告
    地價百分之八十為其申報地價，平均地權條例第十六條前段亦定有明文。而經本
    院至現場勘驗，系爭房屋臨近台北水源快速道路及羅斯福路，附近大多為眷村住
    宅區，雖深居巷內，但距超級市場及學校不遠，本院審酌結果認其租金之計算，
    應以申報地價年息百分之五為適當。本件係於八十八年六月九日繫屬本院，有起
    訴狀上之本院收狀戳可證，被告請求以八十三年八月一日起計算相當於五年租金
    之不當得利，應予准許。又系爭土地八十三年度申報地價為每平方公尺二萬二千
    二百元，八十六年度之申報地價則為每平方公尺二萬五千一百元，此有原告所提
    出之地價謄本在卷可按，被告占有系爭土地面積五十四平方公尺，亦有古亭土地
    政複丈成果圖附卷足憑，則被告自八十三年八月一日起至八十八年七月三十一日
    所受之不當得利為三十一萬六千零一十三元（元以下四捨五入，八十三年八月一
    日至八十六年六月三十日：22200X54X5%X1/12X35=174825元，八十六年七月一日
    至八十八年七月三十一日：25100X54X5%X1/12X25=141187.5元），原告請求三十
    一萬六千元，尚在上開數額之內，自應准許。原告另請求自八十八年八月一日起
    至交還土地日止，按月給付相當於租金之不當得利五千六百四十八元（元以下四
    捨五入，25100X54X5%X1/12=5647.5元 ），原告請求五千六百四十七元，並未超
    過，亦屬有理由，應予准許。
八、本件事證已臻明確，兩造其餘之主張及攻擊防禦方法，與判決結果均不生影響，
    爰不一一審酌。
九、假執行之宣告：
    本判決第二、三項，兩造陳明願供擔保，請准或免為假執行之宣告，經核均無不
    合，爰酌定相當擔保金額准許之。至本判決第一項，原告雖亦聲請願供擔保請准
    宣告假執行，然該一項僅係確認被告對於系爭如附圖所示斜線部分土地之地上權
    不存在，而假執行之制度，係為免於判決確定後，無從獲得執行效果，因此在必
    要之情形，對於未確定之判決亦賦予執行力，而確認判決並無執行之問題，於性
    質上自無宣告假執行之必要，是原告此部分假執行之聲請，為無理由，應予駁回
    。
據上論結：原告之訴為有理由，依民事訴訟法第七十八條、第三百九十條第二項、第
三百九十二條，判決如主文。
中      華      民      國    八十九    年    一    月      十四      日
                                            民事第四庭法      官  劉又菁
右為正本係照原本作成
如對本判決上訴，須於判決送達後廿日內向本院提出上訴狀
中      華      民      國    八十九    年   一    月       十四      日
                                        法院書記官  黃瓊滿


司法院資訊處製作；財團法人民間司法改革基金會備份。
